【裁判字號】    90,台上,909
【裁判日期】    900524
【裁判案由】    確認繼承權存在等
【裁判全文】
最高法院民事判決                                  九十年度台上字第九○九號
    上 訴 人  甲○○○
    上 訴 人  乙 ○ ○
    被上訴人  丁 ○ ○徐鍾.
              戊 ○ ○同右.
              丙 ○ ○同右.
右當事人間請求確認繼承權存在等事件，上訴人對於中華民國八十八年十一月十六日
台灣高等法院第二審更審判決（八十八年度重家上更(一)字第二號），各自提起上訴，
本院判決如左：
    主  文
原判決關於駁回上訴人甲○○○其餘上訴及命上訴人乙○○塗銷繼承登記暨各該訴訟
費用部分廢棄，發回台灣高等法院。
    理  由
本件上訴人甲○○○主張：徐鍾龍妹、伊、對造上訴人乙○○及訴外人徐細英，依序
為徐盛全之妻、女、養子及養女。徐盛全於民國六十九年十月一日死亡，遺有如第一
審判決附表所示十一筆土地（下稱系爭土地），依修正前民法第一千一百四十二條第
二項規定，伊之應繼分應為三分之一。詎乙○○竟偽造伊名義之拋棄繼承書，於七十
年十二月三十一日向桃園縣楊梅地政事務所辦理繼承登記，將上開土地登記為其及被
上訴人丁○○、戊○○、丙○○之被繼承人徐鍾龍妹應有部分各二分之一，排除伊之
繼承權等情。依民法第一百七十九條、第一百八十四條第一項、第七百六十七條及第
一千一百四十六條規定，求為：一、確認伊就徐盛全之遺產，有繼承權存在。二、命
乙○○及被上訴人丁○○、戊○○、丙○○塗銷上開繼承登記之判決。
乙○○及被上訴人丁○○、戊○○、丙○○則以：甲○○○就徐盛全遺產之繼承權，
業因其於六十九年十一月一日書立拋棄繼承書而消滅；且甲○○○之繼承權縱被侵害
，其繼承回復請求權及侵權行為之損害賠償請求權，亦均已罹於時效而消滅等語，資
為抗辯。
原審以：乙○○及被上訴人丁○○、戊○○、丙○○對於甲○○○係被繼承人徐盛全
之女之身分並不爭執，且於繼承開始時亦不否認甲○○○之繼承資格，甲○○○與其
被繼承人間之繼承關係存在，並無不明確之狀態，其提起本件確認繼承權存在之訴，
難認有即受確認判決之法律上利益。又徐盛全之遺產除系爭土地外，尚有未辦保存登
記之房屋、耕田器具、牛等動產，及三筆建地附帶徵收放領登記請求權，有遺產清冊
附卷可稽，並經徐鍾龍妹陳述明確，而甲○○○出具之拋棄繼承書上，僅記載拋棄系
爭土地，屬一部拋棄，參照最高法院六十五年台上字第一五六三號及六十七年台上字
第三四四八號判例意旨，不生拋棄之效力。則甲○○○因被繼承人徐盛全死亡，與乙
○○及被上訴人丁○○、戊○○、丙○○之被繼承人徐鍾龍妹當然共同繼承系爭土地
，惟因乙○○依不生效力之拋棄繼承書，向桃園縣楊梅地政事務所辦理繼承登記，將
上開土地登記為其與徐鍾龍妹應有部分各二分之一，致甲○○○就系爭土地之公同共
有權受有妨害，甲○○○依民法第七百六十七條規定，訴請乙○○及徐鍾龍妹之繼承
人即被上訴人塗銷系爭土地之繼承登記，洵屬正當，應予准許。爰將第一審所為甲○
○○敗訴之判決，一部予以廢棄，改判命乙○○及被上訴人丁○○、戊○○、丙○○
塗銷系爭土地於七十年十二月三十一日所為之繼承登記，並駁回甲○○○其餘上訴。
關於甲○○○上訴部分：
查甲○○○於事實審主張其就徐盛全之遺產有繼承權等語（見一審卷第六頁），而乙
○○及被上訴人丁○○、戊○○、丙○○則一再抗辯：甲○○○之繼承權已因拋棄而
消滅云云（見原審上字卷一○七頁、一六二頁背面、更字卷三一頁）。乙○○及被上
訴人丁○○、戊○○、丙○○既否認甲○○○之繼承權，甲○○○在私法上之地位即
有受侵害之危險，有以確認判決除去之必要，自難謂其提起本件確認之訴無即受確認
判決之法律上利益。原審認甲○○○起訴請求確認其繼承權存在無即受確認判決之法
律上利益，而駁回其此部分之上訴，尚有未合。甲○○○上訴論旨，指摘原判決此部
分為不當，求予廢棄，為有理由。
關於乙○○上訴部分：
查徐盛全之遺產除系爭土地外，尚有其他財產，尚非甲○○○所知悉。甲○○○出具
之拋棄繼承書上，僅記載拋棄系爭土地，其真意是否一部拋棄繼承，即非無疑。原審
未詳加調查，遽認甲○○○係一部拋棄繼承，不生拋棄效力，進而為不利於乙○○之
判決，不無可議。乙○○上訴論旨，指摘原判決此部分為不當，求予廢棄，為有理由
。
據上論結，本件甲○○○之上訴及乙○○之上訴，均有理由，依民事訴訟法第四百七
十七條第一項、第四百七十八條第一項，判決如主文。
中      華      民      國     九十     年      五      月    二十四    日
                              最高法院民事第三庭
                                  審判長法官  林  奇  福
                                        法官  陳  國  禎
                                        法官  李  彥  文
                                        法官  陳  重  瑜
                                        法官  劉  福  聲
      右正本證明與原本無異
                                              書  記  官
中      華      民      國     九十     年      六      月     十一     日


司法院資訊處製作；財團法人民間司法改革基金會備份。
